【裁判字號】    99,消債更,48
【裁判日期】    991129
【裁判案由】    更生程序
【裁判全文】
臺灣嘉義地方法院民事裁定            99年度消債更字第48號
聲  請  人  李信琪
上列當事人因消費者債務清理事件聲請更生，本院裁定如下：
    主  文
債務人李信琪自中華民國九十九年十一月二十九日下午四時起開
始更生程序。
命司法事務官進行本件更生程序。
本院九十九年九月三十日所為之保全處分應予撤銷。
    理  由
一、聲請意旨略以：聲請人有不能清償債務情事，曾依「中華民
    國銀行公會會員辦理消費金融案件無擔保債務協商機制」請
    求共同協商債務清償方案，經台新國際商業銀行（下稱台新
    銀行）函覆以債務人協商意願低落、只為了能參加更生能夠
    債務免責為由，拒絕與聲請人協商而不成立。聲請人現每月
    收入為32,385元，每月必要生活支出為14,731元，每月僅餘
    17,654 元，實無力負擔各銀行無擔保優先債權額3,008,592
    元及積欠民間債權人200 萬元債務（債權人為李瑞欽及李瑞
    哲，均為聲請人之兄長），又聲請人無擔保或無優先權之債
    務總額未逾1,200 萬元，復未經法院裁定開始清算程序或宣
    告破產，爰聲請更生等語。
二、按債務人不能清償債務或有不能清償之虞者，得依本條例所
    定更生或清算程序，清理其債務。債務人無擔保或無優先權
    之債務總額未逾1,200 萬元者，於法院裁定開始清算程序或
    宣告破產前，得向法院聲請更生。法院開始更生程序之裁定
    ，應載明其年、月、日、時，並即時發生效力。復按法院裁
    定開始更生或清算程序後，得命司法事務官進行更生或清算
    程序。消費者債務清理條例第3 條、第42條第1 項、第45條
    第1 項、第16條第1 項前段分別定有明文。所謂債務人不能
    清償債務者，係指債務人欠缺清償資力，對於已屆清償期，
    且已受請求之債務之全部或主要部分，可預見其為一般且繼
    續的不能清償之財產狀態之謂。又按債務人對於金融機構因
    消費借貸、自用住宅借款、信用卡或現金卡契約而負債務，
    在聲請更生或清算前，應提出債權人清冊，以書面向最大債
    權金融機構請求協商債務清償方案，並表明共同協商之意旨
    ，消費者債務清理條例第151 條第1 項亦定有明文。消費者
    債務清理條例採行所謂協商前置主義，債務人受法院裁定更
    生或清算程序者，其生活、資格、權利均將受限制，該等程
    序係債務清理之最後手段，從而債務人無法與債權人協商時
    ，始可適用更生程序或清算程序清理其債務。經查：
(一)、聲請人現債權總金額為5,008,592 元，其中各銀行債權額為
    3,008,592 元。於前置協商程序中，最大債權銀行台新銀行
    雖以聲請人協商意願低落（台新銀行另加註說明：無和銀行
    協商意願，只為了參加更生能夠債務免責。）為由通知協商
    為不成立等情，業據雙方於本院調查期日分別陳明在案，並
    有前置協商不成立通知書、台新銀行與聲請人協商文件可為
    憑證，堪信為真實。
(二)、次查，聲請人現任職國立嘉義高級中學，98年度於該校薪資
    所得為506,384元，平均每月收入為42,199元（計算式：506
    ,384元÷12月＝42,199元，小數點以下四捨五入，以下同）
    ，有聲請人98年度綜合所得稅結算申報所得資料參考清單（
    見本院卷第22頁）在卷可憑，堪信為真。至於聲請人主張每
    月收入為32,385元云云，固據提出國立嘉義高級中學99年度
    5、6月份個人薪資明細表為憑。惟查，前揭99年度6 月份薪
    資明細表備註欄註記以：「高瞻計畫、加班費、校外參訪、
    4 月份輔導費兼代課等，直接匯入帳戶。」。又聲請人於本
    院99年10月14日調查期日自陳：「（法官問：98年度為何收
    入有50萬多？）是。」、「（法官問：這樣1個月薪水是4萬
    多？）可能包括年終獎金、考績獎金。」、「（法官問：年
    終獎金、考績獎金可以領多少錢？）考績不一定，要看是甲
    等或乙等，如果考績拿乙等是領一個月或半個月我不確定，
    年終獎金是領一點五個月。」是前揭99年6 月單月份之薪資
    明細表應發項目並未包括聲請人部分工作津貼、加班費、考
    績獎金及年終獎金，尚難執以認定聲請人每月全部薪資僅為
    32,385元，而應以其全年總所得除以12個月，認定其每用實
    際之薪資所得為當。（計算式：506,384 元÷12月＝42,199
    元）。另行政院內政部所公佈98年度台灣省低收入戶每人每
    月平均最低基本生活費為9,829 元，此經行政院內政部98年
    度台內社字第0980031312號函公告在案。聲請人主張其個人
    每月必要生活支出加計扶養長女李欣芸之扶養費，二人共為
    14,731元，尚且低於前揭最基本之生存權保障標準之9,829
    元，該部分支出自應認屬適當且必要，爰計為債務人每月必
    要生活支出。故聲請人每月所得扣除必要生活支出後，尚有
    餘額27,468元（計算式：42,199元－14,731元＝27,468 元
    ）。
(三)、再查，債權金融機構於前置協商程序中所提出之還款方案以
    「0％、180期」最為優惠，倘以此最優惠之還款方式償還聲
    請人所積欠之5,008,592 元（同時將民間債務200 萬元列入
    ，適用相同償還條件），則聲請人每期至少需清償27,826元
    （計算式：5,008,592 元÷180 期＝27,826元）。以聲請人
    現每月收入42,199元，扣除前揭還款條件每月應繳款27,826
    元，每月尚餘14,373元，則聲請人剩餘之所得尚不足以支付
    每月必要生活費用之14,731元。是聲請人並無足夠能力按最
    優惠之還款方式償還借款甚明。
(四)、況本件最大債權銀行即台新銀行訴訟代理人雖於99年8 月23
    日訊問期日提出「0％、180期」之還款方案，惟亦表明該方
    案未必成立，因第一次協商已經破裂，其他債權銀行可不受
    事後協商條件之拘束，故債務人仍須向各債權人個別協商，
    有本院99年8 月23日、同年10月14日訊問筆錄在卷可稽。是
    如有其中伊家債權銀行不願接受「0 ％、180 期」還款方案
    之拘束，則聲請人即未必得依前揭不計利息之協商方案清償
    債務。倘聲請人另須償還前揭積欠債務之利息，並以法定利
    率5 ％計算，則債務人每月另須支付利息20,896元（計算式
    ：5,008, 592元×年利率5 ％÷12月＝20,896元），每月亦
    僅得提出7, 024元償還債務本金（計算式：27,468元－20,8
    96元＝6,572 元），復參以聲請人積欠總債務為5,008,592
    元、名下財產僅有汽車1 輛（出廠年份2002年，汽缸容量1,
    598c.c. ，廠牌名稱國瑞汽車。）等情，堪信聲請人清償及
    信用能力顯已完全地缺乏，存有不能清償債務情事。
三、從而，債務人既有不能清償債務之情事，自應允其於消費者
    債務清理條例施行後，選擇以更生程序清理其債務，藉以妥
    適調整債務人與債權人及其他利害關係人間之權利義務關係
    ，保障債權人獲得公平受償，並謀求債務人經濟生活之重建
    復甦機會。此外，本件又查無債務人有消費者債務清理條例
    第6 條第3項、第8條或第46條各項所定駁回更生聲請之事由
    存在，則債務人聲請更生，與法尚無不符，應予准許。另本
    件既經准予更生，則債權人非依更生程序不得行使權利，自
    無依保全處分再予限制之必要，爰併予撤銷，裁定如主文。
中    華    民    國    99    年    11    月    29    日
                  民事第二庭  法  官  曾文欣
上列正本與原本無異。
本件不得抗告。
本裁定已於99年11月29日下午4時公告。
中    華    民    國    99    年    11    月    29    日
                              書記官  蘇姵容

司法院資訊處製作；財團法人民間司法改革基金會備份。
